臺灣彰化地方法院刑事判決　　　　　　　 96年度訴字第578號
公　訴　人　臺灣彰化地方法院檢察署檢察官
被　　　告　甲○○
選任辯護人　張崇哲律師
　　　　　　林志銘律師
被　　　告　丙○○
　　　　　　乙○○
前列二人共同
選任辯護人　尤雯雯律師
上列被告等因違反銀行法等案件，經檢察官提起公訴（95年度偵
字第8100號），本院判決如下：
    主  文
甲○○共同違反除法律另有規定外，非銀行不得辦理國內外匯兌
業務之規定，處有期徒刑壹年拾月。緩刑肆年，並命向公庫支付
新臺幣拾捌萬元。犯罪所得拾壹萬零貳拾肆元，沒收之（全部所
得與丙○○、乙○○連帶沒收），如全部或一部不能沒收時，以
其財產抵償之。
丙○○共同違反除法律另有規定外，非銀行不得辦理國內外匯兌
業務之規定，處有期徒刑壹年拾月。緩刑肆年，並命向公庫支付
新臺幣拾捌萬元。犯罪所得拾壹萬零貳拾肆元，沒收之（全部所
得與甲○○、乙○○連帶沒收），如全部或一部不能沒收時，以
其財產抵償之。
乙○○共同違反除法律另有規定外，非銀行不得辦理國內外匯兌
業務之規定，處有期徒刑壹年捌月。緩刑肆年，並命向公庫支付
新臺幣拾伍萬元。犯罪所得拾壹萬零貳拾肆元，沒收之（全部所
得與甲○○、丙○○連帶沒收），如全部或一部不能沒收時，以
其財產抵償之。
    事  實
一、甲○○、丙○○、乙○○均明知除法律另有規定外，非銀行
    不得辦理國內外匯兌業務，竟共同基於違法辦理國內外匯兌
    業務之犯意聯絡，自民國（下同）92年9 月間起至93年6 月
    9日止 ，先由甲○○提供自己所有之彰化商業銀行花蓮分行
    384466號帳戶（以下簡稱帳戶一）及臺中商業銀行溪湖分行
    0000000 號帳戶（以下簡稱帳戶二）等二帳戶，並經由丙○○之介紹將上開二帳戶交予乙○○，旋由甲○○、丙○○等
    二人在中國大陸上海市○○路2728弄24、26號，而乙○○在
    彰化縣北斗鎮○道里○○鄰○○路729 巷2 號之住所，經營地
    下匯兌業務，其經營方式為：由甲○○、丙○○二人在上海
    市接受不特定客戶之委託，依照非凡電視台所報導之人民幣
    及新臺幣之匯率計算兌換比率，客戶如欲由臺灣地區將新臺
    幣匯往上海以人民幣方式兌領，便在台灣地區匯新臺幣進入
    上開甲○○所有之二帳戶內，再於上海市向甲○○、丙○○
    二人收受匯兌後之等值人民幣；客戶如欲由上海地區將人民
    幣匯往臺灣地區以新臺幣方式兌領，便在上海市○○路上開
    地址給付人民幣予甲○○、丙○○，再由丙○○通知乙○○
    在臺灣地區自上開二帳戶提領現金或匯款進入客戶所指定之
    銀行帳戶，其詳細交易之日期、匯款地、匯款人、受款人、
    受款地、使用帳戶及匯兌金額詳如附表所示，於上述期間，
    甲○○所經手交易匯款金額達新臺幣（下同）15,471,987元
    ，共獲利110,024元。
二、案經法務部調查局彰化調查站報請臺灣彰化地方法院檢察署
    檢察官偵查起訴。
    理  由
一、上揭犯罪事實，業據被告甲○○、丙○○及乙○○三人於偵
    訊、本院準備程序及審理時均坦承不諱（見偵卷第24至26頁
    、第59至69頁及本院96年7 月4 日準備程序筆錄、本院96年
    7 月19日審理筆錄），核與證人蕭翁瑞香、黃明仁、林士豪
    、張黎君、侯瑞芳、王平、劉鳳玉、陳初梅、蔡燕章、陳家
    珍於調查站所為之證述相符（見調查卷第171 至173 頁、第
    177 至179 頁、第164 至166 頁、第143 至145 頁、第153
    至155 頁、第133 至135 頁、第177 至179 頁、第196 至19
    8 頁、第200 至202 頁、第187 至188 頁、第191 至193 頁
    ），且有帳戶一及帳戶二之交易明細表、兆豐國際商業銀行
    員林分行戶名張崇宏之客戶存款資料明細表、臺灣中小企業
    銀行戶名蕭翁瑞香活期存款客戶異動資料、富邦商業銀行戶
    名黃明仁客戶存提紀錄單、玉山商業銀行戶名林士豪各類存
    款分戶交易明細表、中國信託商業銀行戶名張黎君存款歷史
    交易查詢報表、富邦商業銀行戶名侯瑞芳各類存款歷史對帳
    單、中國信託商業銀行戶名謝照美存款系統歷史交易查詢報
    表、兆豐國際商業銀行戶名王平之存款資料明細表、華僑商
    業銀行楊淞玠之存款往來明細表、臺中商業銀行匯入匯款明
    細表各1 紙（見調查卷第10至21頁、第211 頁、第277 頁、
    第117 、175 、184 、185 、99、85、103 、91、93、194
    頁）及取款單2 紙、匯款單12紙（見調查卷第75、119 、12
    0 、125 、76、77、78、71、72、74、128 、205 、190 頁
    ）在卷可稽，足見被告等人之自白與事實相符，本件事證明
    確，被告三人違反銀行法之上開犯行堪以認定。
二、論罪部分：
  (一)按銀行法第29條第1 項所謂「辦理國內外匯兌業務」，係指
    經營接受匯款人委託將款項自國內甲地匯往國內乙地交付國
    內乙地、自國內（外）匯往國外（內）交付國外（內）受款
    人之業務，亦即行為人不經由現金之輸送，而藉與在他地之
    分支機構或特定人間之資金清算，經常為其客戶辦理異地間
    款項之收付，以清理客戶與第三人間債權債務關係或完成資
    金轉移之行為，（中央銀行外匯局（85）台央外柒字第2519
    號函、財政部85年9 月4 日台融局（一）字第85249505號函
    參照）資金、款項皆得為匯兌業務之客體，本無法定貨幣或
    外國貨幣等之限制，且人民幣雖非我國所承認之法定貨幣，
    亦非外匯 (中央銀行外匯局91年12月9 日台央外柒字第0910
    064539號函參照)， 但卻為中國政府所定之具流通性貨幣，
    則人民幣當屬資金、款項，應無疑義。本件被告等人未經現
    金之輸送，而藉由在大陸地區地區負責之被告甲○○、丙○○，以電視台所訂新台幣兌換人民幣之匯率，計算出新台幣
    兌換人民幣之匯價後，將有需求之不特定客戶之資金，先在
    臺灣匯入相當數額之新台幣，再在大陸地區領取等值之人民
    幣，或在大陸地區收取相當數額之人民幣，再在臺灣地區匯
    出等值之新臺幣之方式，為不特定之客人完成資金之移轉，
    即具有將款項由甲地匯往乙地之功能，屬於辦理匯兌業務之
    範圍，應受銀行法第29條第1 項規定之規範，先予敘明。
  (二)新舊法比較部分：
    查被告行為後，刑法業於94年2 月2 日修正公布，95年7 月
    1 日起施行。按行為後法律有變更者，適用行為時之法律，
    但行為後之法律有利於行為人者，適用最有利於行為人之法
    律，現行刑法第2 條第1 項定有明文。刑法第28條共犯之規
    定，於94年2 月2 日修正前之規定為：「二人以上共同實施
    犯罪之行為者，皆為正犯」，修正施行後之規定則為：「二
    人以上共同實行犯罪之行為者，皆為正犯」，揆諸本條之修
    正理由係為釐清陰謀共同正犯、預備共同正犯、共謀共同正
    犯是否合乎本條規定之正犯要件而為文字之修正。而被告三
    人共同違反銀行法之犯行，既均屬實行犯罪行為之正犯，舊
    法並無不利於被告之情形，應適用被告等行為時之即修正前
    刑法第28條之規定。
  (三)是核被告甲○○、丙○○、乙○○違法辦理國內、外匯兌業
    務部分，係違反銀行法第29條第1 項規定，應依同法第125
    條第1 項規定論處。被告三人就上開違反銀行法之犯行，均
    有犯意聯絡及行為分擔，均為共同正犯（最高法院24年度上
    字第3279號判例參照）。又按「業務」應係指基於社會地位
    、繼續經營，本質上即具有反覆性及延時性，被告等人雖多
    次為非法國內、外匯兌之行為，乃屬業務之範圍內，為繼續
    犯，是被告等人上開行為，均屬執行上開業務之一部分，為
    包括一罪，附此敘明。次按偵查中自白，如有犯罪所得並自
    動繳交全部所得財物者，減輕其刑，銀行法第125 條之4 第
    2 項定有明文，查被告三人於偵查中即自白犯行（見偵卷第
    24至26頁、第59至69頁），並已自動繳交全部所得財物，有
    卷附之收據在卷可稽，自均應依上開之規定減輕其刑。
三、科刑部分
  (一)本院爰審酌被告等前均未受任何有期徒刑以上刑之宣告，素
    行良好，然被告等未經許可，即擅自買賣外匯、匯兌業務，
    雖破壞國家正常金融交易秩序，然念及被告之犯罪動機，係
    因於大陸經商，然海峽兩岸礙於政治局勢之對立而欠缺經濟
    往來應有之互信基礎，遲遲未開放兩岸貨幣之買賣匯兌，是
    兩岸間至目前為止，仍未建立合法之貨幣匯兌管道，因此導
    致地下匯兌管道之發展，且被告等人犯罪後坦承犯行，深有
    悔意，暨其等之手段，犯罪時間之長短、品行、智識程度等
    一切情狀，爰分別量處如主文所示之刑，以資懲儆。
  (二)末查被告等前均未曾受有期徒刑以上刑之宣告，有臺灣高等
    法院檢察署刑案紀錄簡覆表及臺灣高等法院被告前案紀錄表
    在卷可稽，又未諳法律，一時失慮，致罹刑章，惡性尚非深
    重，其等經本次罪刑之宣告，當知所警惕而信無再犯之虞，
    本院認所宣告之刑，以暫不執行為宜，爰依刑法第74條第1
    項第1 款之規定諭知被告三人均緩刑4 年（刑法第74條關於
    緩刑之規定，雖亦於94年2 月2 日修正公布，並於95年7 月
    1 日施行，然犯罪在新法施行前，新法施行後，緩刑之宣告
    ，應適用新法第74條之規定，此有最高法院95年度第8 次刑
    事庭會議決議第7 點參照），並依同法第2 項第4 款之規定
    宣告緩刑之條件如主文所示。
  (三)按共同正犯之犯罪所得為新臺幣時，因係合併計算，且於全
    部或一部不能沒收時，以其財產抵償之，為避免執行時發生
    重複沒收、抵償之情形，故各共同正犯之間係採連帶沒收主
    義，於裁判時僅諭知連帶沒收，不得就全體共同正犯之總所
    得對各該共同正犯分別重複諭知沒收；此與罰金刑應分別諭
    知、分別執行者不同（最高法院95年度臺上字第925 號、94
    年度臺上字第7421號判決可參）。故被告甲○○、丙○○及
    乙○○共同經營非法匯兌之犯罪所得11萬24元，則應依銀行
    法第136 條之1 規定，連帶沒收之，如全部或一部不能沒收
    時，以其財產抵償之。
據上論斷，應依刑事訴訟法第299 條第1 項前段，銀行法第125
條第1 項、第29條第1 項、第125 條之4 第2 項前段、第136 條
之1 ，刑法第11條前段、第2 條第1 項前段、第28條（修正前）
、第74條第1 項第1 款、第2 項第4 款，判決如主文。
本案經檢察官吳曉婷到庭執行職務。
中　　華　　民　　國　　96　　年　　8 　　月　　2 　　日
              刑事第二庭  審判長法  官  石馨文
                                法  官  尚安雅
                                法  官  黃齡玉
以上正本證明與原本無異。
如不服本判決應於收受本判決後10日內向本院提出上訴書狀，其
未敘述上訴理由者，並得於提起上訴後10日內向本院補提理由書
狀（均須按他造當事人之人數附繕本）「切勿逕送上級法院」。
中　　華　　民　　國　　96　　年　　8 　　月　　2 　　日
                                書記官  施嘉玫
銀行法第29條第1項
（禁止非銀行收受存款及違反之處罰）
除法律另有規定者外，非銀行不得經營收受存款、受託經理信託
資金、公眾財產或辦理國內外匯兌業務。
銀行法第125條
違反第 29 條第 1 項規定者，處 3 年以上 10 年以下有期徒刑
，得併科新臺幣1千萬元以上2億元以下罰金。其犯罪所得達新臺
幣1億元以上者，處7年以上有期徒刑，得併科新臺幣2500萬元以
上5億元以下罰金。
經營銀行間資金移轉帳務清算之金融資訊服務事業，未經主管機
關許可，而擅自營業者，依前項規定處罰。
法人犯前二項之罪者，處罰其行為負責人。
銀行法第136條之1
銀行經依本章規定處罰後，於規定限期內仍不予改正者，得對其
同一事實或行為依原處罰鍰按日連續處罰，至依規定改正為止；
其情節重大者，並得責令限期撤換負責人或撤銷其許可。
附表
┌─┬───────────┬──┬─────┬───┬──┬───┬────┐
│編│乙○○經手日期        │匯款│匯款人    │受款人│受款│所使用│金額（元│
│號│                      │地  │          │      │地  │帳戶  │）      │
├─┼───────────┼──┼─────┼───┼──┼───┼────┤
│１│92年9月23日           │臺灣│邱道哲    │不詳  │大陸│帳戶一│3萬3,907│
│  │                      │    │          │      │    │      │        │
├─┼───────────┼──┼─────┼───┼──┼───┼────┤
│２│92年10月27日起至93年5 │臺灣│劉鳳玉    │不詳  │大陸│帳戶一│260 萬  │
│  │月20日止，共27筆      │    │          │      │    │      │9,180   │
├─┼───────────┼──┼─────┼───┼──┼───┼────┤
│３│93年1月30日           │上海│不詳      │張崇宏│臺灣│帳戶一│100萬   │
│  │                      │市  │          │      │    │      │        │
├─┼───────────┼──┼─────┼───┼──┼───┼────┤
│４│93年2月11日           │上海│不詳      │蕭翁瑞│臺灣│帳戶一│197萬   │
│  │                      │市  │          │香    │    │      │6,000   │
├─┼───────────┼──┼─────┼───┼──┼───┼────┤
│５│93年2月23日           │臺灣│陳初梅    │不詳  │大陸│帳戶一│80萬    │
│  │                      │    │          │      │    │      │4,000   │
├─┼───────────┼──┼─────┼───┼──┼───┼────┤
│６│93年4月21日           │上海│王建雄    │黃明仁│臺灣│帳戶一│35萬    │
│  │                      │市  │          │      │    │      │4,600   │
├─┼───────────┼──┼─────┼───┼──┼───┼────┤
│７│93年5月4日            │上海│詹志明、林│林士豪│臺灣│現金  │39萬    │
│  │                      │市  │婉瑂      │      │    │      │7,100   │
├─┼───────────┼──┼─────┼───┼──┼───┼────┤
│８│93年5月10日           │上海│不詳      │張黎君│臺灣│帳戶二│95萬    │
│  │                      │市  │          │      │    │      │        │
├─┼───────────┼──┼─────┼───┼──┼───┼────┤
│９│93年5月10日           │上海│謝伯威    │侯瑞芳│臺灣│帳戶二│35萬    │
│  │                      │市  │          │      │    │      │        │
├─┼───────────┼──┼─────┼───┼──┼───┼────┤
│１０│93年5月10日           │上海│不詳      │謝照美│臺灣│帳戶二│95萬    │
│  │                      │市  │          │      │    │      │        │
├─┼───────────┼──┼─────┼───┼──┼───┼────┤
││93年5月10日           │臺灣│蔡燕章    │陳聰智│大陸│帳戶二│30萬    │
│  │                      │    │          │      │    │      │        │
├─┼───────────┼──┼─────┼───┼──┼───┼────┤
││93年5月10日           │臺灣│明頡股份有│陳家珍│大陸│帳戶二│161萬   │
│  │                      │    │限公司    │      │    │      │6,000   │
├─┼───────────┼──┼─────┼───┼──┼───┼────┤
││93年5月12日           │上海│不詳      │王平  │臺灣│帳戶二│150萬   │
│  │                      │市  │          │      │    │      │        │
├─┼───────────┼──┼─────┼───┼──┼───┼────┤
││93年5月12日           │上海│不詳      │黃明仁│臺灣│帳戶二│12萬300 │
│  │                      │市  │          │      │    │      │        │
├─┼───────────┼──┼─────┼───┼──┼───┼────┤
││93年6月9日            │上海│不詳      │曾月琴│臺灣│帳戶一│100萬   │
│  │                      │市  │          │      │    │      │        │
└─┴───────────┴──┴─────┴───┴──┴───┴────┘
